臺灣高等法院臺中分院刑事判決       100年度上訴字第2129號
上  訴  人  董  穎
即  被  告
選任辯護人  張益隆律師
上  訴  人  張玉麟
即  被  告
上列上訴人即被告因違反毒品危害防制條例等案件，不服臺灣彰
化地方法院100年度訴字第426號中華民國100年8月30日第一審判
決（起訴案號：臺灣彰化地方法院檢察署99年度偵字第10654號
、第11235號），提起上訴，本院判決如下：
    主    文
上訴駁回。
張玉麟緩刑年。
    犯罪事實
一、董穎、張玉麟均明知愷他命（Ketamine，俗稱K他命）係毒
    品危害防制條例第2條第2項第3款所規定之第三級毒品，業
    經行政院衛生署明令公告列為管制藥品，除依藥事法相關規
    定製造之針劑外，係屬藥事法第20條第1款所稱未經核准擅
    自製造之偽藥，不得非法持有及販賣、轉讓。詎(一)董穎竟基
    於販賣愷他命以營利之犯意，於民國99年10月10日晚間11時
    至12時許，在彰化縣彰化市延平公園處，以新臺幣（下同）
    8百元之價格販賣第三級毒品愷他命1包予林宗憲，並向林宗
    憲收取現金8百元得手。(二)董穎另基於轉讓偽藥愷他命之犯
    意，於99年11月10日下午4時至6時許，在彰化縣彰化市○○
    路○段556巷23之36號張玉麟居處，免費提供約3至4公克之第
    三級毒品愷他命1包予張玉麟，而無償轉讓偽藥予張玉麟。
    (三)張玉麟基於轉讓偽藥愷他命之犯意，於99年11月4至6日間
    某日晚上9時許，在彰化縣彰化市延平公園附近，免費提供
    價值約5百元之第三級毒品愷他命1包予宋國銘，而無償轉讓
    偽藥予宋國銘。嗣經警循線查悉上情。
二、案經彰化縣警局彰化分局報告臺灣彰化地方法院檢察署檢察
    官偵查起訴。
    理    由
壹、證據能力之說明：
一、按被告以外之人於檢察事務官、司法警察官或司法警察調查
    中所為之陳述，基於實體發現真實之訴訟目的，依刑事訴訟
    法第159條之2規定，如與審判中之陳述不符時，經比較結果
    ，其先前之陳述，相對「具有較可信之特別情況」，且為證
    明犯罪事實存否所「必要」者，或於審判中有刑事訴訟法第
    159條之3所列死亡等原因而無法或拒絕陳述之各款情形之一
    ，經證明其調查中所為陳述絕對「具有可信之特別情況」，
    且為證明犯罪事實之存否所「必要」者，亦例外地賦與證據
    能力。是所謂「顯有不可信性」、「相對特別可信性」與「
    絕對特別可信性」，係指陳述是否出於供述者之真意、有無
    違法取供情事之信用性而言，故應就偵查或調查筆錄製作之
    原因、過程及其功能等加以觀察其信用性，據以判斷該傳聞
    證據是否有顯不可信或有特別可信之情況而例外具有證據能
    力，並非對其陳述內容之證明力如何加以論斷，二者之層次
    有別，不容混淆（參照最高法院94年度臺上字第629號判決
    ）。本件證人林志憲、宋國銘、張玉麟經原審傳喚到庭所為
    之證述，與其等於警詢之證述有所不符（詳如後述），本院
    審酌證人林志憲、宋國銘、張玉麟於警詢中之證述距案發日
    較近，當時記憶自較深刻，可立即反應所知，不致因時隔日
    久而遺忘案情；且係於甫遭警方約談時所述，較少權衡利害
    得失或受他人干預，亦較無來自其他被告或其他成員同庭在
    場之壓力、或基於其他利害考量而出於虛偽不實供述之可能
    ，或事後串謀而故為迴護被告之機會；而觀證人林志憲、宋
    國銘、張玉麟警詢筆錄之製作，並無違反法定障礙事由期間
    不得詢問及禁止夜間詢問之規定，詢問時復已踐行告知義務
    等法定程序，且其等於警詢中之證述均係採一問一答之方式
    製作筆錄，亦查無系爭筆錄有何違法或不當取得之情形；是
    其等警詢證述內容之形成，顯係出於自由意志而為證述，又
    查無其他證據足使本院認其等於警詢中之證言，有何違法取
    供之情事。依上開規定及說明，證人林志憲、宋國銘、張玉
    麟於警詢中之證言，核其性質雖屬傳聞證據，但就警詢筆錄
    製作之原因、過程及其功能等加以觀察其信用性，該等警詢
    筆錄客觀上具有較可信之特別情況，且該警詢筆錄就犯罪之
    構成要件及態樣記載均屬完整，為證明犯罪事實存否所必要
    ，應認其等於警詢中之證言例外具有證據能力。
二、刑事訴訟法第159條之1第2項規定：「被告以外之人於偵查
    中向檢察官所為之陳述，除顯有不可信之情況者外，得為證
    據。」本件證人林志憲、宋國銘、張玉麟於偵查中向檢察官
    所為之陳述，均經依法具結，被告及辯護人並未舉證證明有
    何顯不可信之情事，應有證據能力。
三、按有事實足認被告或犯罪嫌疑人有最輕本刑為3年以上有期
    徒刑之罪嫌，並危害國家安全或社會秩序情節重大，而有相
    當理由可信其通訊內容與本案有關，且不能或難以其他方法
    蒐集或調查證據者，得發通訊監察書。前項通訊監察書，偵
    查中由檢察官依司法警察機關聲請或依職權以書面記載通訊
    保障及監察法第11條之事項，並敘明理由、檢附相關文件，
    聲請該管法院核發。通訊保障及監察法第5條第1項第1款、
    第2項前段定有明文。查本案所引用之行動電話監聽錄音，
    業經臺灣彰化地方法院核准在案，有詳載案由、監察電話、
    對象、時間之通訊監察書附卷可參，乃係依法所為之監聽；
    且販賣第三級毒品，係最輕本刑有期徒刑5年以上之罪，該
    等犯罪類型之犯罪過程，多係透過電話或網路聯繫並以代號
    、暗碼等隱晦方式暗中進行，其犯罪結果係將毒品流入市面
    ，戕害不特定國人之身心健康甚鉅，自屬危害社會秩序情節
    重大，而有相當理由可信犯罪嫌疑人之通訊內容要與涉案情
    節有關，復難以其他方法蒐集或調查證據；再者於監聽過程
    中，亦查無任何不法或不當侵害人權保障之情事，符合通訊
    保障及監察法第5條第1項第1款及第2項之規定，核係依法所
    為之監聽，尚無不法取證情事或違背法定程序之處，審酌電
    話監聽所侵害權益之種類及輕重、對於被告訴訟上防禦不利
    益之程度、犯罪所生之危害或實害等情形，兼顧人權保障及
    公共利益之均衡維護，堪認此部分電話監聽合於比例原則，
    而具有證據能力。又偵查犯罪機關依法定程序監聽之錄音，
    應認該監聽所得之錄音帶，始屬調查犯罪所得之證據，但依
    據監聽錄音結果予以翻譯而製作之通訊監察譯文，乃該監聽
    錄音內容之顯示，此為學理上所稱之派生證據，屬於文書證
    據之一種。此於被告或訴訟關係人對其譯文之真實性發生爭
    執或有所懷疑時，法院固應依刑事訴訟法第168條之1第2項
    規定勘驗該監聽之錄音帶踐行調查證據之程序，以確認該錄
    音聲音是否為本人及其內容與通訊監察譯文之記載是否相符
    ；然如被告或訴訟關係人對其監聽錄音之譯文真實性並不爭
    執，顯無辨認其錄音聲音之調查必要性。是法院於審判期日
    就此如已踐行提示通訊監察譯文供當事人辨認或告以要旨，
    使其表示意見等程序並為辯論者，其所為之調查證據程序即
    無不合（參照最高法院96年度臺上字第1869號判決）。查本
    案所為電話監聽，取證程序未見違法情事，已如前述，而檢
    察官、被告、辯護人對該通訊監察譯文之真實性並不爭執，
    本院於審理期日亦已踐行提示並告以要旨之程序，揆諸上述
    說明，該通訊監察譯文應具有證據能力。
貳、認定犯罪事實所憑之證據及理由：
一、被告董穎販賣愷他命部分（即犯罪事實欄一、(一)）：
    訊據被告董穎矢口否認有何販賣愷他命之犯行，於原審及本
    院審理時均辯稱：伊根本沒有販賣愷他命給林宗憲，伊也不
    缺錢，不用去賣毒品云云。然查：
  (一)證人林宗憲曾於99年10月11日20時37分許，以門號00000000
    00號行動電話撥打案外人林琰梓所使用之門號0000000000號
    行動電話，並有如下之對話內容：「林琰梓：喂。」「林宗
    憲：現在有空嗎？」「林琰梓：ㄟ…什麼？」「林宗憲：晚
    上有空嗎？」「林琰梓：你打給董穎啦！」「林宗憲：你的
    人還在臺南喔。」「林琰梓：什麼？」「林宗憲：沒有啦，
    我感覺昨天他有給我佔便宜。」「林琰梓：怎樣？」「林宗
    憲：他那一灌…那份遊戲…不是一整套的啦…就是…你聽懂
    意思嗎？要8百。」「林琰梓：啊。」「林宗憲：要8百。」
    「林琰梓：嗯…我又不在彰化，你找我也沒用。」「林宗憲
    ：那…我等你回來好了。」「林琰梓：嗯…好。」此有通訊
    監察譯文資料及臺灣彰化地方法院核發之通訊監察書、電話
    附表各1份可憑（見彰警分偵字第09900號卷第47、53至54頁
    ）。
  (二)證人林宗憲於99年11月11日警詢時證稱：「（警問：…上記
    通話是你與何人對話？…上記通話之對話內容係何意？）是
    與林琰梓通話。我向他抱怨董穎賣我的K他命毒品有減少，
    佔了我的便宜。」「（警問：你向董穎購買過幾次K他命毒
    品？價值為何？在何地交易？）購買過1次。8百元1小包。
    在彰化市延平公園內交易。」（見彰警分偵字第09900號卷
    第35至36頁）；復於99年11月12日警詢時證稱：「（警問：
    上記通話內容『他那一灌…那份遊戲…不是一整套的啦…就
    是…你聽懂意思嗎？要8百』係指何意？）該通話內容是我
    和林琰梓在講K他命毒品的事情，那份遊戲指的是K他命毒品
    的代號，不是一整套的啦意思是指K他命毒品的數量不夠，
    要8百的意思是指K他命毒品的數量沒有到那個價錢。」「（
    警問：你第1次筆錄供稱：你有向董穎及林琰梓購買K他命毒
    品，其時間、地點為何？）我向董穎購買K他命毒品是於99
    年10月10日晚上12點許，在彰化市延平公園內向董穎購買K
    他命毒品，以1包8百元購得，我只向他購買1次…」（見彰
    警分偵字第09900號卷第39至40頁）；另於99年11月11日檢
    察官偵訊時具結證稱：「（檢察官問：你與林琰梓的上開通
    話中提到：遊戲，是何意？）是指K他命。」「（檢察官問
    ：你與林琰梓的上開通話中提到：我感覺昨天他有給我佔便
    宜，是何意？）是指K他命的量不足。」「（檢察官問：你
    向董穎買過幾次K他命？）1次。」「（檢察官問：你向董穎
    買K他命的時間是99年10月10日或10月11日？）我上開所言
    向董穎買8百元K他命的時間應該是99年10月10日晚上11、12
    點，地點是在延平公園，我確實只向董穎買過1次，我當晚
    買完後，就在延平公園施用…」（見偵字第10654號卷第33
    頁）。就證人林宗憲與案外人林琰梓於99年10月11日20時37
    分許之電話通聯內容，與證人林宗憲於警詢及偵查中證述之
    情節相互參佐，互核相符，堪信證人林宗憲於警詢及偵查中
    證稱其有於上揭時地，以8百元之代價向被告董穎購買愷他
    命一節，應屬真實。
  (三)證人林宗憲雖於原審審理時翻異前詞，改稱上開通話內容所
    稱之「遊戲」係指魔獸光碟，其於警詢及偵查中證稱「遊戲
    」係指愷他命，是因為想趕快回去上班云云；然綜觀上開通
    話內容，證人林宗憲一開始即向林琰梓接連詢問「現在有空
    嗎？」「晚上有空嗎？」林琰梓則回答「你打給董穎啦！」
    全然未提及任何關於遊戲光碟之字句，若該次通話內容果真
    係在談論被告董穎販賣予證人林宗憲之遊戲光碟有瑕疵一事
    ，依證人林宗憲於原審所證其在該次通話前，從未向林琰梓
    抱怨過購自被告董穎之遊戲光碟不完整（見原審卷第45頁）
    ，則林琰梓於證人林宗憲一開始接連詢問「現在有空嗎？」
    「晚上有空嗎？」時，對於被告董穎販賣予證人林宗憲之遊
    戲光碟不完整一事根本毫無所悉，豈會旋即答稱要證人林宗
    憲自己打給被告董穎？又若該次通話內容果真僅係指證人林
    宗憲向被告董穎購買之遊戲光碟有瑕疵而遭董穎佔便宜，並
    無任何不可告人之處，證人林宗憲大可直接了當於電話中談
    論其事，何須以「你聽懂意思嗎」等語含糊其詞？況證人林
    宗憲於警詢、偵查及原審審理時證稱其與被告董穎為普通朋
    友、高中學長學弟關係，並無恩怨嫌隙（見彰警分偵字第09
    900號卷第35頁，偵字第10654號卷第34頁，原審卷第45頁反
    面至46頁），而誣指他人販賣毒品係何等嚴重之事，證人林
    宗憲豈有可能僅因想趕快回去上班，即任意誣陷被告董穎涉
    有販毒重罪？基上，證人林宗憲於原審審理時所為證述內容
    ，核屬迴護被告董穎之詞，要難採信。被告董穎之辯護人（
    與原審為同一人）於本院準備程序時聲請再度傳訊證人林宗
    憲到庭詰問，以查明被告董穎有無販賣愷他命之事實，以及
    證人林宗憲於偵查中與原審審理時所述不一致之原因為何，
    經核均與原審交互詰問之內容重複，本院認為無此必要。又
    警方執行監聽被告董穎所使用行動電話所得通話內容，雖無
    被告董穎與證人林宗憲直接聯繫購毒之通聯，然此或因使用
    之電話有異，或因聯絡之方式有別，尚難以此推翻前述各項
    積極證據，逕為有利於被告董穎之認定。
  (四)按販賣毒品之所謂販賣行為，係行為人基於營利之目的，而
    販入或賣出毒品而言。販賣毒品者，其主觀上須有營利之意
    圖，且客觀上有販賣之行為，即足構成，至於實際上是否已
    經獲利，則非所問（參照最高法院93年度臺上字第1651號判
    決）。衡諸我國查緝毒品之施用或販賣一向執法甚嚴，對於
    販賣毒品者尤科以重度刑責，又販賣毒品既係違法行為，當
    非可公然為之，亦無公定價格，且容易分裝並增減份量，而
    每次買賣之價量，可能隨時依雙方關係深淺、資力、需求量
    及對行情之認知、來源是否充裕、查緝是否嚴謹、購買者被
    查獲時供述購買對象之可能風險之評估等情形，而異其標準
    ，非可一概而論，是販賣之利得，誠非固定，除非經行為人
    詳細供出所販賣之毒品之進價及售價，且數量俱臻明確外，
    實難察得其交易實情，但販賣毒品係重罪，且毒品量微價高
    ，取得不易，倘若非有利可圖，一般人當無干冒重度刑責而
    提供毒品給他人之可能，是其販入之價格必較售出之價格低
    廉，而有從中賺取買賣差價牟利之意圖及事實，應屬合理之
    認定，縱使販賣之人從價差或量差中牟利方式雖異，其意圖
    營利之非法販賣行為仍屬同一。本案被告董穎與證人林宗憲
    非屬至親，被告董穎既甘冒遭到查緝判處重刑之危險，親自
    出面將毒品愷他命送交予證人林宗憲並收取價金，顯見本案
    販賣愷他命犯行對被告董穎而言，確屬有利可圖，其始願為
    之，被告董穎具有從中獲利之意圖甚明。事證明確，被告董
    穎販賣愷他命之犯行堪以認定。
二、被告董穎轉讓愷他命部分（即犯罪事實欄一、(二)）：
  (一)訊據被告董穎矢口否認有何轉讓愷他命之犯行，於本院審理
    時辯稱：伊根本沒有轉讓愷他命給張玉麟云云；於原審審理
    時辯稱：係張玉麟趁伊施用愷他命後失去意識之際，自行取
    用，伊並不知情云云。然查，被告董穎確有於犯罪事實欄一
    、(二)所示時地免費提供愷他命予張玉麟施用一節，業據被告
    董穎於警詢時坦承不諱（見彰警分偵字第09900號卷第19頁
    反面），核與證人即共同被告張玉麟於警詢及偵查中證述之
    情節相符（見彰警分偵字第09900號卷第5頁，偵字第10654
    號卷第23頁），足見被告董穎於警詢時之自白與事實相符而
    可採信。被告董穎嗣後於偵查、審理時改口否認，並以前詞
    置辯，暨證人張玉麟於原審審理時改稱係趁董穎施用愷他命
    無意識之際自行偷偷取用云云，核屬飾卸、迴護之詞，均無
    足取。
  (二)按愷他命成分應屬藥品管理，同時亦列屬管制藥品管理條例
    第3條所稱之第三級管制藥品，亦係毒品危害防制條例第2條
    所規範之第三級毒品；但尚未列屬藥事法第22條第1項第1款
    所稱經行政院衛生署明令公告禁止製造、調劑、輸入、輸出
    、販賣或陳列之毒害藥品之禁藥，有行政院衛生署98年2月
    10日衛署藥字第0980309854號函可憑。但藥品之製造或輸入
    或調劑，應依相關法令辦理，而目前經行政院衛生署核准登
    記之愷他命製劑，僅單方注射1種。查本案被告轉讓予張玉
    麟之愷他命，業據張玉麟於警詢中證稱係摻入香菸內點火吸
    食等語（見彰警分偵字第09900號卷第5頁），既非注射製劑
    ，自非合法製造，且國內曾查獲多起違法製造愷他命之案例
    ，由卷證資料復無從證明被告係第一手取得愷他命之人而可
    明確得知該愷他命之來源以為認定，故依經驗法則判斷被告
    所持有並轉讓予張玉麟之愷他命，應屬國內違法所製造之偽
    藥無誤。事證明確，被告董穎轉讓愷他命之犯行堪以認定。
三、被告張玉麟轉讓愷他命部分（即犯罪事實欄一、(三)）：
    此部分犯罪事實，業據被告張玉麟於偵查中及本院準備程序
    、審理時坦承不諱（見偵字第11235號卷第9頁反面，本院卷
    第66、77頁），核與證人宋國銘於警詢及偵查中證述之情節
    大致相符，並經原審審理時勘驗被告張玉麟於偵查中自白之
    偵訊筆錄錄音光碟內容無誤，有勘驗筆錄1份可佐（見原審
    卷第32至37頁），足見被告張玉麟於偵、審中之自白與事實
    相符而可採信。證人宋國銘於原審審理時改稱係趁被告張玉
    麟施用愷他命無意識之際自行偷偷取用云云，核屬事後迴護
    被告張玉麟之詞，不值憑信。事證明確，被告張玉麟轉讓愷
    他命之犯行堪以認定
、論罪科刑及駁回上訴之理由：
一、愷他命係毒品危害防制條例第2條第2項第3款所規定之第三
    級毒品，不得非法持有及販賣、轉讓。被告2人本案所持有
    及轉讓之愷他命，乃國內違法製造之偽藥，已如前述，明知
    為偽藥而轉讓者，藥事法第83條第1項亦定有處罰明文。故
    行為人明知為偽藥即愷他命而轉讓予他人者，除成立毒品危
    害防制條例第8條第3項之轉讓第三級毒品罪外，亦構成藥事
    法第83條第1項之轉讓偽藥罪，此係屬同一犯罪行為而同時
    有二種法律可資處罰之法條規競合情形，應依重法優於輕法
    、後法優於前法等法理，擇一處斷。而毒品危害防制條例第
    8條第3項轉讓第三級毒品罪之法定本刑為「3年以下有期徒
    刑，得併科新臺幣30萬元以下罰金」，藥事法第83條第1項
    轉讓偽藥罪之法定本刑則為「7年以下有期徒刑，得併科新
    臺幣5百萬元以下罰金」，兩相比較之下，藥事法第83條第1
    項之罪之法定本刑，顯較毒品危害防制條例第8條第3項之罪
    之法定本刑為重，依重法優於輕法之法理，自應優先適用藥
    事法第83條第1項之規定處斷。核被告董穎就犯罪事實欄一
    、(一)所為，係犯毒品危害防制條例第4條第3項之販賣第三級
    毒品罪，其因販賣而持有愷他命之低度行為，應為販賣之高
    度行為所吸收，不另論罪；被告董穎就犯罪事實欄一、(二)所
    為，係犯藥事法第83條第1項之轉讓偽藥罪。核被告張玉麟
    所為（即犯罪事實欄一、(三)），係犯藥事法第83條第1項之
    轉讓偽藥罪。因藥事法並未處罰持有偽藥之行為，是以被告
    2人轉讓偽藥愷他命，並無低度持有行為應為高度轉讓行為
    所吸收之問題。
二、被告董穎之辯護人雖以被告董穎所為販賣第三級毒品犯行，
    有情輕法重之情形，而請求適用刑法第59條規定酌量減輕其
    刑。惟按販賣毒品行為，造成毒品氾濫，有害社會治安及國
    民健康，對國家、社會及個人家庭所生危害不輕，而依毒品
    危害防制條例第4條第3項之規定，其法定最低本刑為有期徒
    刑5年，足見立法者已考量犯罪態樣及社會防衛等因素，而
    斟酌其法定刑度，本件並無情輕法重而足可憫恕，亦無違反
    罪刑比例原則等情事，是被告董穎之辯護人就此部分犯行請
    求對被告董穎酌減其刑，尚無可採。
三、原審以被告2人前揭犯行明確，適用刑事訴訟法第299條第1
    項前段，毒品危害防制條例第4條第3項、第19條第1項，藥
    事法第83條第1項，刑法第11條、第51條第5款等規定，審酌
    被告董穎販賣愷他命之金額、被告2人各自轉讓愷他命之數
    量，並參酌其等犯罪動機、目的、所得利益、所生損害，暨
    其等品行、智識程度及其他一切情狀，就被告董穎販賣第三
    級毒品部分量處有期徒刑5年8月、轉讓偽藥部分量處有期徒
    刑8月，並定其主刑部分應執行有期徒刑6年；就被告張玉麟
    部分量處有期徒刑8月。且敘明被告董穎販賣第三級毒品所
    得之財物8百元，為販毒所得之財物，雖未扣案，仍應依毒
    品危害防制條例第19條第1項規定宣告沒收，如全部或一部
    不能沒收時，以其財產抵償之；至於本件如起訴書所示為警
    扣案之瓷盤1個、塑膠鏟管1支、SIM卡2張，查與本案認定之
    犯罪事實無直接關聯，應由檢察官另行為適法之處理。經核
    原判決之認事用法俱無不當，量刑亦稱允洽。被告董穎猶執
    陳詞否認犯行，指摘原判決不當而提起上訴，被告張玉麟在
    本院未提出其他有利之證據及辯解，其2人上訴均無理由，
    應予駁回。
四、查被告張玉麟未曾因故意犯罪受有期徒刑以上刑之宣告，有
    臺灣高等法院被告前案紀錄表在卷可憑，此次因一時失慮觸
    犯刑典，已於偵查中及本院審理時坦承犯行，態度良好，堪
    信被告張玉麟經此教訓，應知所警惕，當無再犯之虞，本院
    斟酌上情，認被告張玉麟所受本案刑之宣告，以暫不執行為
    適當，故併予宣告緩刑3年，以勵自新。
據上論斷，應依刑事訴訟法第368條、刑法第74條第1項第1款，
判決如主文。
本案經檢察官陳銘章到庭執行職務。
中    華    民    國   100    年    12    月    13    日
                  刑事第六庭  審判長法  官  李 文 雄
                                    法  官  蔡王金全
                                    法  官  黃 小 琴
以上正本證明與原本無異。
如不服本判決應於收受送達後10日內向本院提出上訴狀，其未敘
述上訴之理由者，並得於提起上訴後10日內向本院補提理由書（
均須按他造當事人之人數附繕本）「切勿逕送上級法院」。
                                    書記官  林 元 威
中    華    民    國   100    年    12    月    13    日